【裁判字號】    90,交上易,310
【裁判日期】    901011
【裁判案由】    過失傷害
【裁判全文】
臺灣高等法院刑事判決                            九十年度交上易字第三一號
    上  訴  人  甲○○
    即  被  告
    輔  佐  人  乙○○
    選任辯護人  何朝棟
右上訴人因過失傷害案件，不服臺灣板橋地方法院八十九年度交易字第六七○號，中
華民國九十年七月二十日第一審判決（起訴案號：臺灣板橋地方法院檢察署八十九年
度偵字第一四五○八號）提起上訴，本院判決如左：
    主  文
原判決撤銷。
甲○○因過失傷害人致重傷，處有期徒刑參月，如易科罰金，以參佰元折算壹日。
    事  實
一、甲○○於民國（下同）八十九年六月二十四日十一時二十分許，駕駛車號ＢＤ－
    五八四八號自用小貨車，由臺北縣三重市○○○○街四十六巷，及同市○○路○
    段四○八巷巷口，欲右轉沿重新路五段四○八巷往新莊方向行駛時，本應注意車
    輛行駛時，駕駛人應注意車前狀況，隨時採取必要之安全措施及車輛行至無號誌
    之交岔路口，支線道應暫停讓幹線道車先行。而依當時情形，又無不能注意之情
    事，竟疏於注意，貿然通過上開交岔路口，適有廖偉松騎乘車號ＡＵＲ－○八○
    號重型機車，沿重新路五段四○八巷與甲○○同向行駛，甲○○見狀不及閃避而
    發生碰撞，乃致廖偉松人、車倒地，廖偉松因而受有頭部外傷、左側顱骨粉碎性
    骨折、左側顱內出血、左側鎖骨骨折、左側四、五、六肋骨骨折、上消化道出血
    等傷害，且因其所受之嚴重腦挫傷及臚內出血，引發右側肢體偏癱及失語症、行
    動不便等重大難治之傷害。
二、案經指定告訴人丙○○告訴及由臺北縣警察局三重分局報請臺灣板橋地方法院檢
    察署檢察官偵查起訴。
    理  由
一、訊據上訴人即被告甲○○固不否認有於前揭時、地與被害人廖偉松發生車禍，致
    被害人受有傷害之情，惟否認有過失，其辯解及辯護意旨略以：「本件雖據檢察
    官指定丙○○為代行告訴人，惟丙○○是否真有其人已有疑義，且丙○○提出告
    訴時，尚未受檢察官指定為代行告訴人，其告訴程序顯不合法；又本件被害人之
    行駛方向實係延重新路五段往三重方向行駛，與被告行駛方向相對，故依現場狀
    況所示，應係被害人越線逆向行駛於被告所在車道，而發生本件肇事事故，是以
    被害人身體右側並無傷勢。就此觀之，被告於注意左右來車後右轉行駛，無從注
    意逆向行駛之被害人機車，自無過失可言；且被害人所受傷害，是否達於重大難
    治，仍有疑義，公訴人據診斷書自行判斷其所受為重傷害，顯有事證未盡調查之
    疏失」云云。經查：
(一)、程序部分：按告訴乃論之罪，無得為告訴之人或得為告訴之人不能行使告訴權者
    ，該管檢察官得依利害關係人之聲請或依職權指定代行告訴人，刑事訴訟法第二
    百三十六條第一項定有明文。又無得為告訴之人，由該管檢察官指定適當之人為
    代行告訴人，其指定事由之存在僅以經自由證明無誤為足，並無須適用嚴格證明
    法則檢證之。本件檢察官根據丙○○所提出之印尼護照影本、被害人廖偉松於印
    尼之全戶戶籍謄本、被害人之中華民國外僑居留證影本及診斷書所示被害人廖偉
    松當時昏迷不醒等情事，並於電詢告訴代理人丁○○律師查證廖偉松無配偶後，
    認定得為告訴之人之被害人廖偉松不能行使告訴權，且別無其他得為告訴之人，
    又判斷丙○○與被害人間之利害關係後，認為以丙○○擔任代行告訴人為適當，
    乃於八十九年九月六日庭訊後當庭指定丙○○為代行告訴人，是核本件檢察官指
    定事由已有相當事證為據。且其指定代行告訴效力，已足使告訴代理人丁○○律
    師於八十九年八月十一日代理丙○○所提出之告訴效力溯及補正（司法院（）
    廳刑一字第二一一四九號函示意旨參照），是本件告訴程序並無違法。被告上訴
    ，未詳閱閱卷證，將檢察官親載之電詢告訴代理人（二六０五號卷第三頁），解
    釋為與素未謀面之異國人士通話，於無認何證據下，自行假設印尼戶政資料造假
    為眾所周知，任意漫指檢察官指定告訴代理人程序違法，忽視被害人廖偉松於印
    尼之全戶戶籍影本（二六０五號卷第五頁）之記事，顯與事證不合，所稱自均不
    足取，先予敘明。
(二)、被告甲○○於肇事後之警訊即陳稱：「轉出王谷王南街四十六巷時，看到對方已
    在伊旁邊，但不能確定被害人係由何方向行駛」等語（八十九年六月二十五日警
    訊筆錄），然至偵查、原審被害人昏迷不能到場，被告即翻異前詞，辯稱「其可
    確定被害人車輛由對向而來」云云。惟由被告於警訊所自陳發現時被害人已在其
    旁邊等語，設若被害人機車係由對向而來，則被告應提前發現被害人在其左前方
    ，而不會如辯護人所假設兩車在車頭處碰撞後，被害人之機車因旋轉力量牽引碰
    撞被告小貨車左側時，始發現被害人在其車輛旁邊，而被告於警訊中所陳述內容
    較符合事理，應係真正，至於其在偵查、原審、本院調查審理時翻異之辯解，顯
    係卸責且與事理不符，自不足採。且由案發之現場照片、二車損壞情形照片及警
    製現場調查報告表等證據所示：(1)、肇事後被告自用小貨車左側後視鏡，呈現由
    後往前方向翻出之扭損狀況，顯見係遭受外力影響而由後往前推撞所致；(2)、被
    告之自用小貨車之左側車門之脫漆痕跡，較深處在後、較淺處在前，顯係由後往
    前刮擦所致；(3)、被害人機車右側手把受有損壞、油箱右側凹陷、右視鏡破裂（
    原審卷九一頁至第九三頁），顯係因該機車之左側與被告小貨車右側擦撞所致；
    (4)、被害人機車倒地後，遺留在道路上之刮地痕跡，係由三重往新莊方向，以約
    四十五度角方向移動擦劃而成，亦可見其倒地前行進方向與被告一致。是由上開
    事證可確認被害人之機車，係因行駛在臺北縣三重市○○路○段四○八巷由三重
    往新莊方向，而由被告駕駛自小貨車自其右側將其擦撞倒地，是本件足以判斷肇
    事起因之事證明確。
(三)、被告甲○○於八十九年六月二十四日十一時二十分許，駕駛車號ＢＤ－五八四八
    號自用小貨車，由臺北縣三重市○○○○街四十六巷，及同市○○路○段四○八
    巷巷口，欲右轉沿重新路五段四○八巷往新莊方向行駛時，在通過該無號誌之交
    岔路口後，與廖偉松騎乘車號ＡＵＲ－○八○號重型機車，發生碰撞致廖偉松人
    、車倒地，廖偉松因而受有頭部外傷、左側顱骨粉碎性骨折、左側顱內出血、左
    側鎖骨骨折、左側四、五、六肋骨骨折、上消化道出血等傷害，且因其所受之嚴
    重腦挫傷及臚內出血，引發右側肢體偏癱，及失語症、行動不便等重大難治之傷
    害。另甲○○駕車方向為自臺北縣三重市○○○○街四十六巷，及同市○○路○
    段四○八巷巷口，右轉沿重新路五段四○八巷往新莊方向行駛，該路段為無號誌
    之交岔路口，且係自支線道轉出幹線道，而廖偉松騎乘車號ＡＵＲ－○八○號重
    型機車，行進方向為沿重新路五段四○八巷與甲○○同向行駛等情，有：(1)、臺
    北縣警察局三重分局二重派出所呈報單（其上載「擦撞」而非被告事後所稱之對
    撞）。(2)、被告於警訊坦承：「（肇事時雙方動態？）我轉彎出五谷王南街四六
    巷，看到對方時已經在我旁邊，我馬上煞車，（「不確定」，此三字係補記）對
    方與我同往新莊方向」、「（肇事雙方接觸部位？）所所駕自小貨車號ＢＤ－五
    八四八之左邊門板凹陷與左前燈破裂與他右側差（擦之誤寫）撞（而非被告再後
    辯稱之對撞」（一四五０八號卷第六頁）。(3)、現場圖、道路交通事故調查報告
    表、現場相片等在卷可查。前開具體之現場跡證，包括機車倒地於被告所駕小貨
    車後方之倒地狀態（機車朝上面，與小貨車車頭同向）、散落物落於機車後車輪
    後方與後方（包括拖鞋、掉落之橡膠圈等）、以及「最明顯之機車腳踏刮地痕係
    呈與被告行車同向刮擦於地」（一四五０八號卷第十八頁現場相片之刮地痕）等
    ，均足以證明被告警訊自白所稱之「擦撞」屬實，是顯係同向行車擦撞而非被告
    事後所稱之對撞甚明。
(四)、被告事後雖辯稱其與被害人非同向擦撞，而係對向碰撞云云，且稱被害人所受傷
    害均在身體左側、依現場機車倒地碰撞情形、散落物分布狀態判斷，假若兩車係
    同向碰撞時，而被害人機車又以撞擊處為支點，做逆時針圓矩運動後與被告自用
    小貨車發生碰撞，再後倒地造成左側受傷，亦不無可能為主要推論。惟查：依被
    告於九十年六月十三日所提聲請狀所載，其判斷被害人機車係由被告車行對向駛
    來，與被告左前車頭發生碰撞，因被告小貨車牽引力量，使被害人之機車以撞擊
    點為支點做逆時針圓矩運動，係其假設狀況並非依事證敘述，是其所陳已乏憑據
    。再依案發之現場圖及照片所示，被告所駕小貨車之車頭尚未轉正，其車頭自右
    側路界起算向左約略偏斜二十度，並非如辯護狀附圖所示係向右偏斜約十五度（
    警製道路交通事故調查報告表、被告九十年六月十三日刑事聲請狀附圖一參照）
    。故其以不正確之圖（非現場相片以及警製現場圖）用以判斷小貨車之牽引力道
    方向之基礎事實已與現場真實情況不符，則其以此為立論依據延伸而為之推論，
    當屬有誤。且辯護意旨既假設被害人係由對向碰撞被告小貨車之左前車頭，而衡
    諸經驗法則，被害人發現其左前方向有車輛之際，其本能反應應係將車頭向右轉
    以圖閃避，則設若兩車確係由對向碰撞，則被害人因本能反應將機車之車頭右偏
    ，兩車碰撞後該機車之車身應係以順時針方向做圓矩運動，而非如辯護意旨自行
    推論之「以逆時針方向做圓矩運動」。再被害人所受傷害為「頭部外傷、左側顱
    骨粉碎性骨折、左側顱內出血、左側鎖骨骨折、左側四、五、六肋骨骨折、上消
    化道出血等傷害，且因其所受之嚴重腦挫傷及臚內出血，引發右側肢體偏癱，及
    失語症、行動不便等重大難治之傷害」（卷附診斷書），其中「左側顱骨粉碎性
    骨折、左側顱內出血、左側鎖骨骨折、左側四、五、六肋骨骨折」等傷害，與機
    車倒地位置以及機車倒地後之腳踏刮地痕相符，則廖偉松既於騎乘機車擦撞自左
    側跌落地，地上尚呈機車腳踏之刮地痕與散落物與拖鞋在機車後方，顯見廖偉松
    自左側跌落地上之力量非輕，其所呈之傷勢，即「左側顱骨粉碎性骨折、左側顱
    內出血、左側鎖骨骨折、左側四、五、六肋骨骨折」與現場跡證相符，被告將之
    曲解為對撞所呈，並自陳所謂科學定理（原審卷第八六頁至第八九頁），假設機
    車三次撞擊小客車（應為小貨車，被告亦誤為自小客車），顯與相片所示之小貨
    車與其他事證均不符，辯護意旨未依具體事證論敘，以與事證不符之假設事實為
    立論前提，所為之推論又非客觀科學原理，而係無根據之假設，所為之推論結果
    ，自因不正確而無足採。
(五)、廖偉松因受有頭部外傷、左側顱骨粉碎性骨折、左側顱內出血、左側鎖骨骨折、
    左側四、五、六肋骨骨折、上消化道出血等傷害，且因其所受之嚴重腦挫傷及臚
    內出血，引發右側肢體偏癱，及失語症、行動不便等傷害，屬於重大難治之傷害
    。有診斷證明書在卷可查，而認定被害人受有重傷害之依據，乃由就被害人傷診
    過程有特殊經驗及知識之醫師，就診療後之具體情形，所出具之證明，其證明書
    上雖未記載「鑑定」之字句，但係由有特殊知識、經驗之醫師所為之專業判斷，
    性質上自屬刑事訴訟法所稱鑑定，而非如辯護意旨所指，係由本院依驗傷單所載
    傷勢自行判斷被害人所受為重傷害，是辯護意旨聲請就被害人傷勢部分另予鑑定
    ，核無必要。至其稱告訴人僅提出九十年一月十二日之診斷證明書，亦與原審卷
    附之九十年五月二十九日耕莘醫院永和分院診斷書（原審卷第九八頁）之事證不
    合，是其以不正確之憑據，要求將被害人送鑑定，所陳因與卷證不合，亦不足取
    。至其提出自行攝製之錄影帶，陳明以之證明診斷證明書不實，其證明之方式已
    與常情及經驗法則有違，再本院於九十年九月十三日訊問主治醫師許堅毅、洪育
    忠等二人，並分囑具鑑定人結文，其二人仍分別詳陳被害人失語症與右上肢癱瘓
    、大、小便失禁等情，而以上二人分別為臺北市立和平醫院之神經外科主任、被
    害人之主治醫師，自屬具有醫學專業知識者，再同日本院至療養院勘查被害人情
    形，亦見其確失語言能力與右手彎曲不能自己動，五指無法抓合等情，是綜上事
    證，已勘認被害人所受之傷害為重傷害，且無必要勘驗被告所提自行拍攝被害人
    在前之非法定程序作為錄影帶，或再送被害人鑑定，至被告另聲請法醫中心或教
    學醫院鑑定被害人傷識勢係撞擊或摔倒所致，而鑑定人許堅毅雖稱傷勢應為撞擊
    所致（本院卷第六八頁），但所謂「撞擊」或「摔倒」，均基於同一身體與他物
    接觸之用詞，被告稱係被害人以身撞車，但被害人所受之傷卻為從頭部之「頭部
    外傷、左側顱骨粉碎性骨折、左側顱內出血、左側鎖骨骨折、左側四、五、六肋
    骨骨折」，即由上至下之傷害，而被告所駕之小貨車卻僅於左車燈與車門處有損
    壞，至於被害人頭部之「頭部外傷、左側顱骨粉碎性骨折、左側顱內出血、左側
    鎖骨骨折」之高度（高度見一四五０八號卷第十三頁現場其他機車騎士與被告小
    貨車之相片），如撞擊被告所駕小貨車，而造成前開嚴重傷勢，被告之小貨車之
    相同高度，亦應存有相當之跡證，但卷附被告小貨車之相同高度，並無任何損壞
    痕跡，再依被害人機車倒地位置、方位（左倒）、機車腳踏刮地痕等現場相片，
    可證被害人之傷應係機車倒地後之身體左側撞擊地面所致，而呈從頭部之「頭部
  外傷、左側顱骨粉碎性骨折、左側顱內出血、左側鎖骨骨折、左側四、五、六肋
    骨骨折」，即由身體上部至下之身體與地面平面接觸部位之傷害，是鑑定人許堅
    毅所稱傷勢撞擊，應係撞擊地面所致，並非被告所稱之撞小貨車甚明，且依前開
    被害人傷勢嚴重與機車腳踏刮地痕等事證亦足以證明被告所稱其車速不超過十公
    里之詞，與事證不合。再佐以被告自陳其行車之途徑，可認被告係駕車自臺北縣
    三重市○○○○街四十六巷右轉同市○○路○段四○八巷時，與同向行駛之被害
    人發生碰撞而肇事。
(六)、而按汽車行駛至至無號誌或號誌故障而無交通警察指揮之交岔路口，支線道車應
    暫停讓幹線道車先行。未劃分幹、支線或同為幹線道或支線道者，轉彎車應暫停
    讓直行車先行；如同為直行車或轉彎車者，左方車應暫停讓右方車先行，道路交
    通安全規定第一百零二條第一項第二款定有明文。被告駕駛車輛，本應注意之，
    又依當時天候、路況，並無不能注意之情事，其竟疏於注意，貿然右轉而撞及被
    害人，其有過失酌然可認。又本件肇事事故先後送請臺灣省臺北縣區車輛行車事
    故鑑定委員會鑑定，結果為被告行經無號誌交岔路口，未暫停讓幹道車先行，被
    告左前車頭、左車門及左照後鏡擦撞機車右側車身，至被害人左倒滑至對向車道
    等（一四五０八號偵查卷第四九頁），另再送臺灣省車輛行車事故鑑定委員會覆
    議結果，雖認被害人無照駕機車行經無號誌交岔路口，未減速慢行且未注意車前
    狀況為肇事次因，但仍認被告駕車（誤為自小客車）行經狹路、無標線無號誌交
    岔路口，支線道位暫停讓幹線道車先行為肇事主因，就被告需負過失責任之認定
    亦與本院前揭認定相同，有臺灣省臺北縣區車輛行車事故鑑定委員會北鑑字第八
    九七三一號鑑定意見書、臺灣省車輛行車事故覆議鑑定委員會府覆議字第九○○
    一二七號覆議意見書附卷可參。而被害人廖偉松因被告前開過失行為，受有頭部
    外傷、左側顱骨粉碎性骨折、左側顱內出血、左側鎖骨骨折、左側四、五、六肋
    骨骨折、上消化道出血等傷害，有臺北市立和平醫院出具之診斷證明書一紙在卷
    可稽。又經函詢後續診斷之醫院，就被害人實際受傷狀況是否達於重大難治之情
    形為診斷，而查知被害人因嚴重腦挫傷及臚內出血，已引致右側肢體偏癱，且有
    失語症、行動不便等情形，目前無恢復之可能，此有天主教耕莘醫院永和分院、
    馬偕紀念醫院淡水分院診斷證明書在卷為據。足證被害人所受之傷害已屬重大難
    治之重傷害，且與被告之過失行為有相當因果關係。至被告上訴稱係對向碰撞，
    與事證不合已敘明於前，其另稱現場並無支、幹道之分，亦與被告行進路線之現
    場圖不符。又稱公訴人勘驗現場所製現場圖與事證不合等詞，然該現場圖係會同
    處理警員、被告及告訴代理人至現場，並由警員站於現場攝影，被告並一併攝於
    相片內，至所載告訴人稱見被害人安全帽、鞋子散落於C點（一四五０八號卷第
    二八頁），因其並未在現場目睹，且未在現場草圖簽名（同上卷第八頁），此部
    分自不宜為證據。
(七)、辯護狀另聲請傳喚臺灣省臺北縣區車輛行車事故鑑定委員會人員等語，因上開現
    場明確之跡證（包括現場相片所示之機車腳踏刮地痕與被告行車方向同向）事證
    已明確，且就本件認定事實所憑證據已詳前述，並非專憑臺灣省臺北縣區車輛行
    車事故鑑定委員會之鑑定報告為惟一依據，是認並無傳喚該鑑定機關人員其到場
    說明或由其詰問之必要。又辯護意旨另聲請由被告之子乙○○擔任鑑定人云云，
    因訴訟中所為鑑定程序，首重公正客觀，由被告之子鑑定人，立場上難免有偏頗
    之虞，且乙○○雖提出學經歷簡述（本院卷第三四頁），但其係專長於應用化學
    與電子並非就車禍事故鑑定有特別知識之人，且其於簡述中已載明對司法程序處
    理之主觀意見，而與鑑定者應公正之本旨不符，復未盡其為被告輔佐人責任，詳
    閱卷證，尤其對現場清楚相片所示之機車倒地腳踏處之刮地痕呈與被告小貨車同
    向等明確事證，未能客觀表示意見，卻漫稱司法程序之以「片斷證據、不實資料
    、粗糙鑑定」等造成冤情苦獄，亦稍有失其自述為專利審查評議委員應有客觀公
    正不偏頗之立場，是由其擔任本件事故之鑑定亦顯不妥適，被告此部分之聲請亦
    難准許。
(八)、綜上，本件事證明確，被告所辯應屬推諉而不足採，其犯行堪予認定，應依法論
    科。至被告提出被告本人振興醫院診斷書與所稱支付本人醫藥費部分等，與犯行
    無涉，並此敘明。
二、核被告甲○○所為，係犯刑法第二百八十四條第一項後段之過失傷害致重傷罪。
    被告於事發後將被害人送醫並坦承與被害人發生擦撞，有臺北縣警察局三重分局
    二重派出所查報單在卷可稽（原審卷第十五頁），按犯人在犯罪未發覺之前，向
    該管公務員告知其犯罪，而不逃避接受裁判，即與刑法第六十二條規定自首之條
    件相符，不以言明「自首」並「願受裁判」為必要（六十三年度台上字第一一０
    一號判例）。刑法第六十二條所謂自首，祇以犯人在其犯罪未發覺前，向該管公
    務員自承犯罪，而受裁判為已足，並不以使用自首字樣為必要（五十一年度台上
    字第一四八六號判例），是被告應屬自首，應依刑法第六十二條規定減輕其刑。
三、原審予以論罪科刑固非無見，惟查，被告應屬自首，業敘明於前，原審以被告自
    始即否認有過失，且否認告訴人之指訴，參諸最高法院七十年臺上字第五四九八
    號判解要旨，認自無從依自首之例減輕其刑，但依被告於警訊坦承：「（肇事時
    雙方動態？）我轉彎出五谷王南街四六巷，看到對方時已經在我旁邊，我馬上煞
    車，（「不確定」，此三字係補記）對方與我同往新莊方向」、「（肇事雙方接
    觸部位？）所所駕自小貨車號ＢＤ－五八四八之左邊門板凹陷與左前燈破裂與他
    右側差（擦之誤寫）撞（而非被告再後辯稱之對撞）」（一四五０八號卷第六頁
    ）等情，應有承認與被害人擦撞肇事，是應屬自首，則原判決所認容有未洽，是
    被告上訴否認犯行，主張自首等，指摘原判決不當，其主張自首部分雖非無依據
    ，但否認犯行部分則無理由，惟原判決既有可議，自應將原判決予以撤銷改判，
    爰審酌被告此次僅因一時疏失罹犯本罪，惡性非重，惟其犯後即矢口否認犯行，
    並屢圖矯飾，迄拒不賠償被害人所受傷害，且衡其犯罪所生危害、手段、被告所
    提本人診斷書等一切情狀，量處有期徒刑參月。又刑法第四十一條業於九十年一
    月四日經立法院修正通過，並經總統於九十年一月十日公布，而於同年一月十二
    日生效施行，其修正條文為：「犯最重本刑為五年以下有期徒刑以下之刑之罪，
    而受六個月以下有期徒刑或拘役之宣告，因身體、教育、職業、家庭之關係或其
    他正當事由，執行顯有困難者，得以一元以上三元以下折算一日，易科罰金。但
    確因不執行所宣告之刑，難收矯正之效，或難以維持法秩序者，不在此限」「併
    合處罰之數罪，均有前項情形，其應執行之刑逾六月者，亦同」，核與修正前刑
    法第四十一條相較，修正後條文顯較有利於被告，並適用修正後刑法第四十一條
    第一項前段規定，諭知易科罰金之折算標準。
據上論斷，應依刑事訴訟法第三百六十九條第一項前段、第三百六十四條、第二百九
十九條第一項前段、刑法第二條第一項前段、第二百八十四條第一項後段、第四十一
條第一項前段、第六十二條，罰金罰鍰提高標準條例第一條前段、第二條，判決如主
。
本案經檢察官鍾鳳玲到庭執行職務。
中      華    民    國    九十    年      十        月      十一        日
                              臺灣高等法院刑事第七庭
                                  審判長法  官  吳  啟  民
                                        法  官  蘇  隆  惠
                                        法  官  施  俊  堯
右正本證明與原本無異。
不得上訴。
                                        書記官  顏  志  豪
中      華    民    國    九十    年      十        月      十五        日
附錄：本判決論罪科刑法條全文
刑法第二百八十四條
因過失傷害人者，處六月以下有期徒刑、拘役或五百元以下罰金，致重傷者，處一年
以下有期徒刑、拘役或五百元以下罰金。
從事業務之人，因業務上之過失傷害人者，處一年以下有期徒刑、拘役或一千元以下
罰金，致重傷者，處三年以下有期徒刑、拘役或二千元以下罰金。


司法院資訊處製作；財團法人民間司法改革基金會備份。
